【裁判字號】    99,交聲,790
【裁判日期】    990430
【裁判案由】    交管條例聲異
【裁判全文】
臺灣板橋地方法院交通事件裁定
原處分機關  交通部公路總局臺北區監理所
異  議  人
即受處分人  建亞實業有限公司
代  表  人  甲○○
上列異議人即受處分人因違反道路交通管理處罰條例案件，對於
交通部公路總局臺北區監理所民國99年 3月24日所為之北監自裁
字第裁40－AC0000000號處分，聲明異議，本院裁定如下：
    主  文
原處分撤銷。
建亞實業有限公司不罰。
    理  由
一、按汽車駕駛人，行車速度，超過規定之最高時速，除有第四
    十三條第一項第二款（即行車速度，超過規定之最高時速六
    十公里以上）情形外，處新臺幣（下同）一千二百元以上二
    千四百元以下罰鍰，道路交通管理處罰條例第四十條定有明
    文，惟前開規定係以汽車駕駛人為規範處罰對象，在逕行舉
    發或其他特殊之情況下，因無法確認實際駕駛汽車之人，為
    因應此執行上之困難，於立法上即以汽車所有人為製單舉發
    之被通知人，並採「推定過失責任」，是同條例第八十五條
    第一項及第四項分別規定：「本條例之處罰，受舉發違反道
    路交通管理事件之受處罰人，認為受舉發之違規行為應歸責
    他人者，應於舉發違反道路交通管理事件通知單應到案日期
    前，檢附相關證據及應歸責人相關證明文件，向處罰機關告
    知應歸責人，處罰機關應即另行通知應歸責人到案依法處理
    。逾期未依規定辦理者，仍依本條例各該違反條款規定處罰
    」、「依本條例規定逕行舉發或同時併處罰其他人之案件，
    推定受逕行舉發人或該其他人有過失」。換言之，汽車所有
    人仍得藉由舉證證明其無故意及過失而免罰。又依道路交通
    管理處罰條例第八十五條第一項規定之文義，受處分人「逾
    期未依規定辦理」之效果，係處罰機關「仍依本條例各該違
    反條款規定處罰」，並未指發生失權之效果。且觀諸該規定
    修正之立法理由，亦未表示逾期未告知即生失權效果（臺灣
    高等法院暨所屬法院九十七年法律座談會刑事類提案第四一
    號研討結果可資參照）。申言之，本條項規定應僅屬處罰機
    關得為實體上處罰之依據，並課予受處罰人適當舉證之義務
    ，縱有違反，亦不生失權之效果；處罰機關於裁決前，乃至
    法院聲明異議程式中，仍應依違規事實是否存在、有無可歸
    責原因、責任條件，甚或實際違規行為人為何人等情，為實
    體上之判斷及認定。
二、本件原處分認異議人即受處分人建亞實業有限公司所有之車
    號五五一六─LS號自用小客車，於民國九十九年一月十七日
    二十三時零八分許，行經速限四十公里之臺北市○○○道○
    段（往下山方向），行車速度達時速五十二公里，超過規定
    之最高時速十二公里未滿二十公里，經以科學儀器拍照採證
    後，為臺北市政府警察局士林分局交通分隊執勤員警以該車
    所有人即受處分人為被通知人掣單逕行舉發。嗣於應到案日
    期前之九十九年二月二十八日由案外人李昱鋒代為提出申訴
    ，原處分機關依舉發單位查處結果，仍認受處分人所有之車
    輛有上開違規行為，原處分機關乃依道路交通管理處罰條例
    第四十條、第六十三條第一項第一款及違反道路交通管理事
    件統一裁罰基準表規定，裁處罰鍰一千六百元，並記違規點
    數一點。
三、異議意旨略以：本人李昱峰於九十九年一月十七日二十二時
    許，驚覺痛風再次發作，即駕駛車號五五六一─LS號自用小
    客車返家，途經仰德大道四段被測速拍照行車速度超過速限
    ，惟實因依照以往經驗，深知再經一、二個鐘頭，腳部將因
    痛風發作而疼痛致無法行走，需儘快返家休息，故在本人能
    控制下，將車速提高，絕非惡意強快飆車之不法行為，爰聲
    請撤銷免罰等語。
四、經查，異議人所有之車號五五一六─LS號自用小客車於前述
    時、地之速限四十公里之路段，行車速度達時速五十二公里
    ，超過規定之最高時速十二公里未滿二十公里之事實，有臺
    北市政府警察局九十九年一月二十七日北市警交大字第ＡＣ
    0000000號舉發違反道路交通管理事件通知單影本、
    採證照片影本一幀附卷可稽，固堪認定。惟查，上開違規事
    實經警掣單逕行舉發異議人後，由案外人李昱峰於應到案日
    期前之九十九年二月二十八日具狀向原舉發單位即臺北市政
    府警察局士林分局提出申訴，自承其為違規當時之駕駛人，
    此有該分局九十九年三月十日北市警士分交字第０九九三０
    六一五九００號書函暨傳真補呈之陳述書一份在卷可按，則
    原處分機關於本件裁罰處分作成之前，依臺北市政府警察局
    士林分局查處情形即已獲悉違規駕駛人為李昱峰，是否猶可
    對汽車所有人逕予裁罰，據上說明即非無疑。又異議人向本
    院聲明異議時復陳明李昱峰為本件違規駕駛人，亦有聲明異
    議狀，及亞東紀念醫院醫療費用收據、診療資料、李昱鋒汽
    車駕駛執照影本各一紙附卷足憑，堪認本件違規車輛之實際
    駕駛人應係李昱峰甚明。
五、綜上，本件違規行為既應歸責於車輛駕駛人李昱峰，當處罰
    李昱峰而非異議人。原處分機關未斟酌是否有可歸責於異議
    人之情形，遽以異議人為裁罰對象，尚有未洽。而異議人聲
    明異議雖未以此為理由，惟原裁決處分既有前揭可議之處，
    亦屬無可維持，自應由本院將原處分撤銷，並諭知異議人不
    罰，以期適法。至於李昱峰於上開時、地所為之違規行為，
    應由原處分機關另為適法之處理，附此敘明。
據上論斷，應依道路交通案件處理辦法第二十條前段，裁定如主
文。
中    華    民    國    99    年    4     月    30    日
                    交通法庭    法  官  劉  安  榕
以上正本證明與原本無異
如不服本裁定，應於裁定送達後5 日內敘明抗告理由，向本院提
出抗告狀。
                                書記官  陳  盈  真
中    華    民    國    99    年    4     月    30    日

司法院資訊處製作；財團法人民間司法改革基金會備份。
